【裁判字號】    98,訴,1027
【裁判日期】    990126
【裁判案由】    偽造文書等
【裁判全文】
臺灣屏東地方法院刑事判決              98年度訴字第1027號
公  訴  人  臺灣屏東地方法院檢察署檢察官
被      告  乙○○
上列被告因偽造文書等案件，經檢察官提起公訴（97年度偵字第
8114號、98年度偵字第893 號），嗣被告於本院準備程序進行中
先就被訴事實為有罪之陳述，本院告知被告簡式審判程序之旨，
並聽取當事人之意見後，裁定改由受命法官獨任依簡式審判程序
審理，判決如下：
    主  文
乙○○犯業務侵占罪，處有期徒刑柒月；又犯行使偽造私文書罪
，處有期徒刑肆月，減為有期徒刑貳月，未扣案之「保險契約內
容變更/ 保單補發/ 契約轉換/ 集體彙繳申請書」上偽造之「狄
沛蓁」、「陳韋志」簽名各壹枚均沒收。應執行有期徒刑捌月，
未扣案之「保險契約內容變更/ 保單補發/ 契約轉換/ 集體彙繳
申請書」上偽造之「狄沛蓁」、「陳韋志」署名各壹枚均沒收。
    事  實
一、乙○○自民國87年6 月18日起，擔任國泰人壽保險股份有限
    公司屏東縣分公司鴻天推展處（以下簡稱國泰人壽公司）外
    務股長，負責保險業務拓展，對該公司之客戶提供收費、各
    種保險金給付申請及款項轉交、保單質押貸款之申請、利息
    之收取及償還款解繳公司等業務，為從事業務之人。詎其竟
    意圖為自己不法之所有，利用代國泰人壽公司向保戶收取保
    險費之機會，於附表所示時間，陸續向附表所示保戶收取附
    表所示金額之保險費後，以變易持有為所有之侵占犯意，未
    繳交給國泰人壽公司，反而接續將之侵占入己，共計侵占新
    臺幣（下同）37萬1,392 元。另其為掩飾附表編號8 之犯行
    ，復於96年3 月20日（起訴書誤載為「97年2 月18日」），
    在其位於屏東縣屏東市○○路78號2 樓之2 之住處，基於偽
    造私文書並持以行使之犯意，於未經狄沛蓁、陳韋志之同意
    或授權之狀況下，擅自在「保險契約內容變更/ 保單補發/
    契約轉換/ 集體彙繳申請書」（保單編號：0000000000）之
    「要保人簽章」欄內偽造「狄沛蓁」之署名1 枚、另在「被
    保險人簽章」欄內偽造「陳韋志」之署名1 枚，並在該申請
    書上勾選「繳別變更」、「變更為季繳」，而偽造表示係狄
    沛蓁、陳韋志本人向國泰人壽公司申請將繳費方式變更為季
    繳之私文書，嗣並持向國泰人壽公司行使，足生損害於國泰
    人壽公司對於客戶保險資料管理之正確性及狄沛蓁、陳韋志
    。嗣因國泰人壽公司察覺有異，向臺灣屏東地方法院檢察署
    提出告訴，而查知上情。
二、案經國泰人壽保險股份有限公司訴由臺灣屏東地方法院檢察
    署檢察官偵查起訴。
    理  由
一、本件被告乙○○所犯偽造文書等案件，並非法定刑為死刑、
    無期徒刑或最輕本刑3 年以上有期徒刑之罪，亦非高等法院
    管轄第一審之案件，而被告於本院準備程序中就被訴事實為
    有罪之陳述，本院合議庭乃裁定由受命法官獨任進行簡式審
    判程序。又簡式審判程序之證據調查，依刑事訴訟法第273
    條之2 規定，不受同法第159 條第1 項審判外陳述排除之限
    制，再被告對於卷內之各項證據，亦不爭執證據能力，故卷
    內所列之各項證據，自得作為證據，先予敘明。
二、上開犯罪事實，業經被告坦承不諱，核與告訴代理人甲○○
    於偵查中所述情節相符（見97年度偵字第8114號卷第37、38
    頁），並有員工基本資料、陳報狀、陳秀蘭出具之聲明書、
    國泰人壽公司續期保費送金單、陳秀蘭之保單基本資料（保
    單號碼：0000000000）、張麗雪出具之聲明書、張麗雪之保
    單基本資料（保單號碼：0000000000、0000000000）、繳費
    紀錄（保單號碼：0000000000）、李秀美出具之聲明書、李
    秀美之保單基本資料（保單號碼：0000000000）、曹怡芳出
    具之聲明書、曹怡芳之保單基本資料（保單號碼：
    0000000000）、柯有治出具之聲明書、柯有治之保單基本資
    料（保單號碼：0000000000）、代繳紀錄、江志福出具之聲
    明書、江志福之保單基本資料（保單號碼：0000000000）、
    張秀妹出具之聲明書、張秀妹之保單基本資料（保單號碼：
    0000000000）、狄沛蓁出具之聲明書、狄沛蓁之保單基本資
    料（保單編號：0000000000）、代繳紀錄、國泰人壽公司自
    動墊繳保險費清償證明各1 份、被告出具之保證書3 張、上
    開「保險契約內容變更/ 保單補發/ 契約轉換/ 集體彙繳申
    請書」、國泰人壽公司刑事陳報狀及所附被告侵害金額明細
    暨計算表、國泰人壽公司刑事陳報（二）狀各1 份、本院公
    務電話紀錄等附卷可憑（見97年度偵字第8114號卷第4 至25
    頁、98年度偵字第893 號卷第3 至7 頁、本院卷第17、19、
    40 至44 、59、60、46、84-1頁），被告所為自白應與事實
    相符，堪可採信。本件事證明確，應予依法論科。
三、按業務侵占罪之成立，以因執行業務而持有他人之物為前提
    ，倘行為人基於業務關係合法持有他人之物，而於持有狀態
    繼續中，擅自處分或易持有為所有之意思而逕為所有人之行
    為，即足當之。查本件被告為國泰人壽公司之營業專員，負
    責保險業務拓展，對該公司之保險客戶提供收費、各種保險
    金給付申請及款項轉交、保單質押貸款之申請、利息之收取
    及償還款解繳公司等業務，足見代收保戶所交付保險費應為
    其業務範疇無疑。惟被告竟未依據受託內容辦理繳交保費事
    宜，反將其向保戶所收取之款項擅自挪為己用，是其所為業
    已該當刑法業務侵占罪之構成要件甚明。又刑法上之背信罪
    ，為一般的違背任務之犯罪，而同法之侵占罪，則專指持有
    他人所有物以不法之意思，變更持有為所有侵占入己者而言
    。故違背任務行為，苟係其持有之他人所有物，意圖不法據
    為己有，即應論以侵占罪，不能援用背信之法條處斷，為最
    高法院42年台上第402 號判例所明揭，是核被告前開侵占國
    泰人壽公司保戶繳交之保險費之行為，係犯刑法第336 條第
    2 項之業務侵占罪，另其偽造上開「保險契約內容變更/ 保
    單補發/ 契約轉換/ 集體彙繳申請書」並持以行使之行為，
    係犯同法第216 條、第210 條之行使偽造私文書罪。其偽造
    「狄沛蓁」、「陳韋志」署名之行為係偽造私文書之部分行
    為，又其偽造私文書後復持以行使，其偽造之低度行為亦為
    行使之高度行為所吸收，均不另論罪。再被告前開所為多次
    業務侵占行為，均係於密切接近之時間實施，侵害法益同一
    ，各行為之獨立性極為薄弱，且係出於同一目的，在時間之
    差距上，難以強行分開，應視為數個舉動之接續施行，合為
    包括之一行為予以評價，應屬接續犯。再其所犯上開業務侵
    占罪與行使偽造私文書罪間，犯意各別、行為互殊，應予分
    論併罰。本院審酌被告不思忠實履行職務責任，反伺機侵占
    應繳回國泰人壽公司之款項，復偽造上開文書，致令國泰人
    壽公司及保戶蒙受損失，誠屬不該，惟念其坦承犯行不諱，
    已賠償國泰人壽公司1 萬5,000 元，另誤向狄沛蓁、曹怡芳
    、陳秀蘭等保戶賠償，有郵政劃撥儲金存款收據、郵政跨行
    匯款申請書各1 紙、收據2 紙在卷可按（見97年度偵字第
    8114號卷第53至55頁、本院卷第57頁），且亟欲與被害人即
    國泰人壽公司達成和解，償還所侵占之金額，惟因其無法一
    次全部賠償而未能達成和解，有本院準備程序筆錄及刑事陳
    報（二）狀各1 份可查（見本院卷第21頁背面、第86頁背面
    、第46頁），犯後態度良好，暨考量其素行良好、無前科，
    有臺灣高等法院被告前案紀錄表在卷可按，犯罪動機、手段
    、所獲利益等一切情狀，爰各量處如主文所示之刑；又按中
    華民國九十六年罪犯減刑條例業經總統於96年7 月4 日公布
    ，自同年7 月16日施行，本件被告上開行使偽造私文書犯行
    之犯罪時間係在96年4 月24日以前，應依中華民國96年罪犯
    減刑條例第2 條第1 項第3 款規定，減其宣告刑刑期2 分之
    1 ，再與業務侵占罪部分定應執行刑。末者，上開「保險契
    約內容變更/ 保單補發/ 契約轉換/ 集體彙繳申請書」上偽
    造之「狄沛蓁」、「陳韋志」署名各1 枚，係偽造之署押，
    不問屬於被告與否，均應依刑法第219 條規定宣告沒收；而
    偽造之上開申請書，因被告業已交予國泰人壽公司，屬於國
    泰人壽公司所有，既非被告所有，自不得宣告沒收，附此敘
    明。
據上論斷，應依刑事訴訟法第273 條之1 第1 項、第299 條第1
項前段，刑法第216 條、第210 條、第336 條第2 項、第219 條
、第51條第5 款，刑法施行法第1 條之1 ，中華民國九十六年罪
犯減刑條例第2條第1項第3款、第7條，判決如主文。
本案經檢察官任亭到庭執行職務。
中    華    民    國    99    年    1    月    26     日
                  刑事第五庭  法  官  陳秀慧
以上正本證明與原本無異。
如不服本判決應於收受判決後10日內向本院提出上訴書狀，並應
敘述具體理由；其未敘述上訴理由者，應於上訴期間屆滿後20日
內向本院補提理由書（均須按他造當事人之人數附繕本）「切勿
逕送上級法院」。
中    華    民    國    99    年    1    月    26     日
                              書記官 史安琪
附錄本案論罪科刑法條全文
中華民國刑法第216條：
行使第 210 條至第 215 條之文書者，依偽造、變造文書或登載
不實事項或使登載不實事項之規定處斷。
中華民國刑法第210條：
偽造、變造私文書，足以生損害於公眾或他人者，處5 年以下有
期徒刑。
中華民國刑法第336條第2項
對於業務上所持有之物，犯前條第1 項之罪者，處6 月以上5 年
以下有期徒刑，得併科3 千元以下罰金。
附表
┌──┬───┬─────┬─────┬─────────┬────────┐
│編號│保  戶│ 保單號碼 │ 犯罪時間 │ 犯罪方法         │  侵占金額      │
├──┼───┼─────┼─────┼─────────┼────────┤
│ 1  │陳秀蘭│000000000 │96年12月間│於96年12月間，向保│共7,680 元      │
│    │      │（月繳）  │某日      │戶收取保險費1 萬  │                │
│    │      │          │          │9,937 元後，僅繳交│                │
│    │      │          │          │7 期保險費（每期  │                │
│    │      │          │          │1,751 元）予國泰人│                │
│    │      │          │          │壽公司，其餘7,680 │                │
│    │      │          │          │元均侵占入己，致國│                │
│    │      │          │          │泰人壽公司未收到第│                │
│    │      │          │          │20至24期保險費    │                │
├──┼───┼─────┼─────┼─────────┼────────┤
│ 2  │張麗雪│0000000000│95年12月至│於左列期間按月收取│共5 萬7,000 元  │
│    │      │（月繳）  │97年6 月期│第22至40期之續期保│                │
│    │      │          │間內每月某│險費（每期3,000 元│                │
│    │      │          │日        │）後，未繳交給國泰│                │
│    │      │          │          │人壽公司，而予以侵│                │
│    │      │          │          │占入己            │                │
│    │      ├─────┼─────┼─────────┼────────┤
│    │      │0000000000│96年2 月某│於左列時間，分別收│共3 萬5,042 元  │
│    │      │（原為年繳│日、97年2 │取續期保險費1 萬  │                │
│    │      │，嗣經被告│月某日    │9,163 元（以年繳計│                │
│    │      │擅自變更為│          │算）後，未繳交給國│                │
│    │      │季繳，惟此│          │泰人壽公司（依季繳│                │
│    │      │部分未據檢│          │計算，共計應繳交3 │                │
│    │      │察官起訴）│          │萬5,042 元），而予│                │
│    │      │          │          │以侵占入己        │                │
├──┼───┼─────┼─────┼─────────┼────────┤
│ 3  │李秀美│0000000000│94年2 月某│於左列時間，分別收│共14萬5,854 元  │
│    │      │（半年繳）│日、94年7 │取第17至22期續期保│                │
│    │      │          │月某日、95│險費（前面2 期每期│                │
│    │      │          │年2 月某日│2 萬4,193 元，其餘│                │
│    │      │          │、95年7 月│4 期每期2 萬4,367 │                │
│    │      │          │某日、96年│元）後，而予以侵占│                │
│    │      │          │2 月某日、│入己              │                │
│    │      │          │96年7 月某│                  │                │
│    │      │          │96年7 月某│                  │                │
├──┼───┼─────┼─────┼─────────┼────────┤
│ 4  │曹怡芳│0000000000│97年8 月18│收取第2 期續期保險│2,000 元        │
│    │      │（月繳）  │日左右某日│費2,000 元後，未繳│                │
│    │      │          │          │交給國泰人壽公司，│                │
│    │      │          │          │而予以侵占入己    │                │
├──┼───┼─────┼─────┼─────────┼────────┤
│ 5  │柯有治│0000000000│94年10月至│按月收取第85 至105│共4萬7,187元    │
│    │      │（月繳）  │96年6 月期│期續期保險費（每期│                │
│    │      │          │間內每月某│2,247 元）後，未繳│                │
│    │      │          │日        │交給國泰人壽公司，│                │
│    │      │          │          │而予以侵占入己    │                │
├──┼───┼─────┼─────┼─────────┼────────┤
│ 6  │張秀妹│0000000000│96年9 月至│按月收取第13 至19 │共1萬899元      │
│    │      │（月繳）  │97年3 月期│期續期保險費（每期│                │
│    │      │          │間內每月某│1,557 元）後，未繳│                │
│    │      │          │日        │交給國泰人壽公司，│                │
│    │      │          │          │而予以侵占入己    │                │
├──┼───┼─────┼─────┼─────────┼────────┤
│ 7  │江志福│0000000000│95年12月至│按月收取第171 至  │共4 萬4,500 元（│
│    │      │（月繳）  │97年4 月期│190 期續期保險費（│保戶固主張總計匯│
│    │      │          │間內每月某│每期2,225 元）後，│款4 萬7,760 元給│
│    │      │          │日        │未繳交給國泰人壽公│被告，然國泰公司│
│    │      │          │          │司，而予以侵占入己│已具狀陳明被告應│
│    │      │          │          │                  │收取繳交之保險費│
│    │      │          │          │                  │為4 萬4,500 元，│
│    │      │          │          │                  │故被告侵占之保險│
│    │      │          │          │                  │費金額應為4 萬  │
│    │      │          │          │                  │4,500 元，起訴書│
│    │      │          │          │                  │誤載為4 萬7,760 │
│    │      │          │          │                  │元，容有誤會，然│
│    │      │          │          │                  │業經公訴人當庭更│
│    │      │          │          │                  │正）            │
├──┼───┼─────┼─────┼─────────┼────────┤
│ 8  │狄沛蓁│0000000000│97年2 月18│於左列時間，收取保│共2 萬1,230 元（│
│    │      │（季繳）  │日        │險費2 萬1,230 元後│因國泰公司誤將非│
│    │      │          │          │，未用以繳交第43、│屬被告侵占範圍之│
│    │      │          │          │44期之續期保險費（│代繳息及利息一併│
│    │      │          │          │共2 萬1,252 元），│計入，故起訴書誤│
│    │      │          │          │卻予以侵占入己。  │載為2 萬2,143 元│
│    │      │          │          │                  │，惟業經公訴人當│
│    │      │          │          │                  │庭更正）        │
└──┴───┴─────┴─────┴─────────┴────────┘

司法院資訊處製作；財團法人民間司法改革基金會備份。
